【裁判字號】    97,訴,2030
【裁判日期】    980313
【裁判案由】    侵權行為損害賠償
【裁判全文】
臺灣高雄地方法院民事判決              97年度訴字第2030號
原      告  乙○○原名許麗雪.
被      告  戊○○
訴訟代理人  莊美玲律師
被      告  丁○○
            甲○○
            己○○
            丙○○
上  一  人
訴訟代理人  吳小燕律師
            張盈盈律師
被      告  庚○○
當事人間侵權行為損害賠償事件，本院於民國98年2 月23日言詞
辯論終結，判決如下：
    主  文
原告之訴及假執行之聲請均駁回。
訴訟費用由原告負擔。
    事實及理由
一、原告主張：被告戊○○在高雄市漢神名店百貨股份有限公司
    （下稱漢神百貨公司）1 樓專櫃負責銷售艾倫比亞股份有限
    公司之化妝品、保養品，明知其輾轉依序源自被告丁○○、
    甲○○、己○○、陳素卿及庚○○（下稱被告戊○○等人）
    ，所取得之減肥藥品，係未經核准、擅自製造之偽藥（下稱
    系爭減肥藥），竟自民國93年8 月間起至9 月間之某日在上
    開百貨公司1 樓專櫃，以原價將系爭減肥藥轉讓予訴外人鍾
    紫崴，致鍾紫崴服用後成癮，出現異常興奮、心悸、無法入
    睡、無法進食等副作用，停止服用後，產生戒斷現象，嗣於
    戒斷過程中出現幻聽症狀，致於94年6 月26日墜樓身亡。伊
    為鍾紫崴之母，受有精神上痛苦，被告戊○○等人應賠償其
    損害，爰依侵權行為法律關係提起本訴等情。並聲明：被告
    應連帶給付原告新台幣（下同）200 萬元，及自起訴狀繕本
    送達翌日起至清償日止，按週年利率5%計算之利息；願供擔
    保，請准宣告假執行。
二、被告戊○○等人分別以下列情詞置辯，並均聲明：駁回原告
    之訴；如受不利判決，願供擔保，請免為假執行。
  (一)戊○○辯稱：伊雖有轉讓系爭減肥藥予鍾紫崴，惟對於鍾紫
    崴服用後所產生之戒斷現象並無預見可能之過失，自不負過
    失傷害責任。此外，亦無證據證明鍾紫崴之死亡與伊所轉讓
    之系爭減肥藥具有相當因果關係。況鍾紫崴早於93年11月15
    日對伊提出刑事告訴，斯時鍾紫崴已知損害及賠償義務人，
    原告復於95年5 月17日提起刑事附帶民事損害賠償請求，故
    本件於97年6 月24日起訴時，已逾2 年時效等語。
  (二)陳素卿則以：伊雖有販售系爭減肥藥予己○○，而劉女亦依
    序轉讓予甲○○、丁○○、戊○○等人，惟曾女係於94年7
    、8 月份始轉讓予戊○○，彼時鍾紫崴已死亡，故鍾紫崴所
    服用之系爭減肥藥並源自伊與甲○○、丁○○等人；且依原
    告所提出訴外人張馨文之臺灣桃園地方法院96年度偵字第53
    63、9898號起訴書所載犯罪事實，固可認定訴外人許汶任販
    售藥品係源自張馨文，惟與伊無涉。況鍾紫崴於服用減肥藥
    之前，即有憂鬱症病史，其憂鬱症是否因服用減肥藥所引起
    ，已非無疑等語置辯。
  (三)己○○辯稱：伊不認識戊○○，伊向陳素卿購買減肥藥後，
    再轉讓予甲○○等語。
  (四)甲○○辯稱：伊不認識戊○○，未曾提供減肥藥予戊○○，
    伊之減肥藥源自己○○等語。
  (五)庚○○辯稱：伊不認識戊○○，減肥藥係源自許汶任，伊再
    將藥轉賣予陳素卿等語。
三、兩造不爭執之事項：
  (一)戊○○於93年8 、9 月間，前後2 次在漢神百貨公司1 樓艾
    倫比亞化妝品專櫃，轉讓含有CAFFINE 、第四級毒品DIAZEP
    AM及第四級管制藥品CLOBENZOREX 等成份之系爭減肥藥予鍾
    紫崴。
  (二)服用含有CAFFINE 、DIAZEPAM及CLOBENZOREX 等成份之藥品
    所產生之副作用，詳如行政院衛生署管制藥品管理局97 年9
    月16日管檢字第0970009168號函（下稱衛生署函釋）所示。
  (三)戊○○取得之偽藥，其來源有二，其一為被告丁○○、另一
    則為訴外人蘇靜茹。再被告丁○○之減肥偽藥源自被告甲○○、己○○、陳素卿、庚○○。
  (四)鍾紫崴於93年11月15日就被告戊○○販售系爭減肥藥一事，
    至臺灣高雄地方法院檢察署（下稱高雄地檢署）提起告訴。
  (五)鍾紫崴於94年6月26日自殺死亡，原告為鍾紫崴之母。
  (六)戊○○轉讓偽藥予鍾紫崴，先後經本院94年度訴字第4217號
    、臺灣高等法院高雄分院（下稱高雄高分院）95年度上訴字
    第604 號等刑事判決，判處有期徒刑8 月，最高法院98年度
    台上字第849 號上訴駁回確定（下稱系爭刑事案件）。
  (七)原告於95年5 月17日認被告戊○○及訴外人蘇靜茹、潘雅玲
    、敖萌菁、艾倫比亞企業股份有限公司有共同侵權行為，於
    系爭刑事案件審理中提起刑事附帶民事訴訟，經高雄高分院
    以前開刑事判決並未認定被告戊○○成立過失傷害，亦未認
    定就鍾紫崴之死亡應負刑事責任為由，進認前開附帶民事訴
    訟之起訴不合法，以95年度訴字第12號民事裁定駁回，復經
    最高法院以97年度台抗字第184號民事裁定駁回抗告確定。
四、兩造爭執之事項為：(一)被告戊○○轉讓系爭減肥藥予鍾紫崴
    之行為，與鍾紫崴自殺身亡之結果間，有無相當因果關係？
    是否應負侵權行為損害賠償責任？如認被告戊○○確有侵權
    行為，原告損害賠償請求權是否已逾2 年之消滅時效？(二)被
    告戊○○轉讓予鍾紫崴之系爭減肥藥，是否如原告主張係源
    自被告丁○○、甲○○、己○○、陳素卿及庚○○（下稱被
    告丁○○等人）？被告丁○○等人是否應負共同侵權損害賠
    償責任？
  (一)被告戊○○轉讓減肥藥予被害人鍾紫崴，與鍾紫崴嗣自殺身
    亡間有無相當因果關係，是否應負侵權行為損害賠償責任？
    如認被告戊○○確有侵權行為，原告損害賠償請求權是否已
    逾2 年之消滅時效？
  1.按以侵權行為為原因，請求回復原狀或賠償損害者，應就其
    權利被侵害之事實負立證之責。次按損害賠償之債，以有損
    害之發生及有責任原因之事實，並二者之間，有相當因果關
    係為成立要件。故原告所主張損害賠償之債，如不合於此項
    成立要件者，即難謂有損害賠償請求權存在（最高法院19年
    上字第38號及48年台上字第481 號判例意旨參照）。又按所
    謂相當因果關係，係指依經驗法則，綜合行為當時所存在之
    一切事實，為客觀之事後審查，在一般情形上，有此環境、
    有此行為之同一條件，足以發生同一之結果者，該條件即為
    發生結果之相當條件，其行為與結果為有相當之因果關係。
    反之，若在一般情形上，有此同一條件存在，依客觀之審查
    ，不必皆發生此結果，該條件與結果尚非相當，而僅屬偶發
    之事實，其行為與結果間即難認為有相當因果關係。原告固
    主張鍾紫崴因服用系爭減肥藥，始於94年6 月26日自殺死亡
    云云，惟查，參諸衛生署函釋（見本院卷第32至33頁）以觀
    ，系爭減肥藥因含有CAFFINE 、DIAZEPAM及CLOBENZOREX 等
    成份，常見之副作用為頭暈、暈眩、精神紊亂、抑鬱、胃腸
    不適、心悸及血壓上升，另可能造成噁心、嘔吐及憂鬱等症
    狀，但受施用藥物劑量、施用頻率、個人體質及對藥物敏感
    性等因素影響，足見服用系爭減肥藥並不當然導致自殺死亡
    之結果。況被告戊○○與蘇靜茹、敖萌菁等人均係因輾轉介
    紹服用系爭減肥藥而結識，其等於系爭刑事案件偵審到庭陳
    、證述，被告戊○○陳稱：伊自93年8 月起至同年12月間服
    用系爭減肥藥，確有成效，僅有失眠之副作用（見94年偵字
    第12446 號偵查卷第7 頁）等語；敖萌菁證稱：伊服用系爭
    減肥藥約半瓶40顆，並無出現副作用（見95年上訴字第604
    號二審卷第83至84頁）等詞；蘇靜茹證述：伊共約服用半瓶
    ，服用後身體並無不適，僅有食慾減低之副作用（見同前卷
    第89頁）等情，益徵就被告戊○○轉讓系爭減肥藥予鍾紫崴
    之行為，為客觀之事後審查，在一般情形上，並非當然足以
    發生自殺死亡同一結果，則其轉讓系爭減肥藥行為與自殺死
    亡結果是否具有相當因果關係，即非無疑。
  2.次查，參酌鍾紫崴於系爭刑事案件中指稱：伊自93年9 月底
    起至93年11月15日提起告訴止，服用系爭減肥藥（見93年偵
    字第5300號偵查卷第11頁）等語，與卷附鍾紫崴自84年9 月
    5 日起於高雄醫學院附設中和紀念醫院（下稱高醫）之病歷
    資料相互對照以觀，固可見其於服用系爭減肥藥後，曾因暈
    眩、噁心、心悸、嘔吐及憂鬱等症狀，而急診入院，然鍾紫
    崴於84年9 月5 日即曾因憂鬱及自殺傾向，前往高醫之精神
    科就診，其後分別於93年5 月13日、同年7 月10日，因濫用
    藥物、自殺、頭暈及耳鳴等入院急診，是依其前揭病史，原
    告主張鍾紫崴於94年6 月26日跳樓自殺死亡之結果，係導因
    於服用系爭減肥藥所致云云，即難遽採。從而，原告主張被
    告戊○○就鍾紫崴之自殺死亡，應負侵權行為之損害賠償責
    任，要屬無據。
  3.按因侵權行為所生之損害賠償請求權，自請求權人知有損害
    及賠償義務人時起，2 年間不行使而消滅。自有侵權行為時
    起，逾10年者亦同。消滅時效，因左列事由而中斷：一、請
    求；時效因請求而中斷者，若於請求後6 個月內不起訴，視
    為不中斷，民法第197 條第1 項、第129 條第1 項第1 款、
    第130 條分別定有明文。而所謂「請求」，無需何種方式，
    只需債權人對債務人表示請求履行債務之意思即為已足，惟
    上開請求權之行使應指無法律上之障礙而言。查，依原告自
    承：伊因鍾紫崴服用系爭減肥藥出現副作用，而於93年11月
    15日至高雄地檢署提起告訴時，即知鍾紫崴受害之事實及加
    害人為戊○○（見本院卷第162 頁）等語以觀，堪認原告於
    94年6 月26日鍾紫崴跳樓自殺死亡之日，就其因此受有精神
    上痛苦，且侵權行為之賠償義務人為被告戊○○等情事，應
    已知悉。揆諸上開規定，原告之侵權行為損害賠償請求權，
    應自94年6 月26日即開始起算。次查，原告於95年5 月17日
    系爭刑事案件審理中，就上開損害賠償請求權，提起刑事附
    帶民事訴訟時，固尚未逾2 年之短期消滅時效。惟原告提起
    之附帶民事訴訟嗣經高雄高分院以前開刑事判決並未認定被
    告戊○○成立過失傷害，亦未認定就鍾紫崴之死亡應負刑事
    責任為由，因認起訴不合法，以95年度訴字第12號民事裁定
    駁回，復經最高法院於97年3 月27日以97年度台抗字第184
    號民事裁定（見本院卷第45、46頁）駁回抗告確定。而按原
    告提起之刑事附帶民事訴訟，既因不合法而被駁回確定，依
    民法第131 條規定，其時效應視為不中斷。又查，原告提起
    之附帶民事訴訟固因起訴不合法，而不生時效中斷之效力，
    然仍應解為上開附帶民事起訴狀送達被告戊○○時，即視為
    原告對之為履行之請求，仍有前揭民法第130 條規定之適用
    （最高法院71年台上字第1788號判例意旨參照）。再查，原
    告提起刑事附帶民事訴訟後，非待該案終結確定，實無從就
    同一事件另行起訴，是揆諸前揭規定及說明，所謂「請求後
    6 個月內不起訴，視為時效不中斷」之起算點，應解為從原
    告提起前揭附帶民事訴訟遭裁定駁回確定時即97年3 月27日
    開始起算，始屬合理。末查，原告係於97年6 月24日提起本
    件訴訟乙節，有起訴狀上之本院收狀戳章在卷可考，足認原
    告於請求後6 個月內已對被告戊○○起訴，依前揭說明，自
    未逾民法第130 條所規定於請求後6 個月起訴之期限。據上
    ，堪認原告之損害賠償請求權尚未罹於時效。故被告辯稱：
    原告之侵權行為損害賠償請求權，已罹於時效云云，容有誤
    會，併此敘明。
  (二)戊○○所轉讓予鍾紫崴之減肥藥，是否如原告主張係源自被
    告丁○○等人？被告丁○○等人是否應負共同侵權損害賠償
    責任？
    原告主張戊○○轉讓予鍾紫崴之系爭減肥藥，係源自被告丁○○等人云云，固提出張馨文之臺灣桃園地方法院96年度偵
    字第5363、9898號起訴書（見本院卷第6 至8 頁）為據，惟
    為被告丁○○等人所否認。經查，觀諸該案起訴書載明：並
    無證據足資認定鍾紫崴所服用系爭減肥藥之來源，係源自張
    馨文或被告丁○○等人等語以觀，自難僅憑該起訴書，資為
    原告有利之認定。次查，參諸鍾紫崴於系爭刑事案件偵查中
    指稱：伊要對戊○○介紹伊吃系爭減肥藥一事提起告訴；伊
    透過戊○○介紹認識蘇靜茹，戊○○在漢神百貨公司上班，
    伊至漢神百貨公司1 樓專櫃向戊○○拿系爭減肥藥（見93年
    度發查字第5300號偵查卷第4 、10頁）等語；暨敖萌菁、蘇
    靜茹、潘雅玲分別於系爭刑事案件偵審中出庭作證，其中敖
    萌菁證稱：伊係向自稱姓陳之不詳姓名者購買系爭減肥藥，
    伊服用約40顆後，便將剩餘之減肥藥轉讓予蘇靜茹（見95年
    上訴字第604 號二審卷第82至84頁）等語；蘇靜茹陳稱：戊○○於93年8 、9 月間，曾向伊拿系爭減肥藥，之後因鍾紫
    崴也想服用，伊便通知潘雅玲直接給鍾紫崴（見94年偵字第
    12446 號偵查卷第48頁）等詞；潘雅玲證述：伊自蘇靜茹取
    得系爭減肥藥，因鍾紫崴向戊○○要藥品，而輾轉向伊要，
    故伊將系爭減肥藥寄予鍾紫崴（見95年上訴字第604 號二審
    卷第91至94頁）等情綜合以觀，核與被告戊○○陳稱：伊第
    一次向蘇靜茹拿一瓶減肥藥，分半瓶給鍾紫崴，之後，再要
    潘雅玲直接寄減肥藥給鍾紫崴，並由鍾紫崴匯款予潘雅玲（
    見94年偵字第12446 號偵查卷第48頁）等語；暨鍾紫崴於93
    年9 月21日自玉山商業銀行北高雄分行帳號0000000000000
    號電匯3,700 元至潘雅玲所有彰化銀行城內分行帳號000000
    0000000000號帳戶之匯款紀錄（見93年發查字第5300號偵查
    卷第19頁、94年調字第29號偵查卷第29頁）等節，大致相符
    ，堪認被告戊○○轉讓系爭減肥藥予鍾紫崴之來源，應係蘇
    靜茹、潘雅玲、敖萌菁等人，而與被告丁○○等人無涉，此
    參諸系爭刑事案件判決益明。是原告前揭主張，自不可採。
    此外，原告就被告丁○○等人有責任原因之事實乙節，既未
    能舉證以實其說，則揆諸首揭判例意旨，自不能令被告丁○○等人因此負共同侵權行為之損害賠償責任。末查，原告固
    另聲請傳訊蘇靜茹、敖萌菁，以證明其等與被告間之關連性
    ，惟蘇靜茹、敖萌菁於系爭刑事案件偵審程序中均已陳述綦
    詳乙節，業如前述。是本院認無續予傳訊調查之必要，附此
    敘明。
五、綜上，原告既不能證明鍾紫崴之死亡與服用系爭減肥藥間具
    有相當因果關係存在，且對於被告丁○○等人有侵權行為責
    任原因之事實等節，迄未能舉證以實其說，則原告主張依共
    同侵權行為損害賠償之法律關係，請求被告連帶賠償其上開
    金額及其遲延利息，即無理由，應予駁回。而原告之訴既經
    駁回，其假執行之聲請亦失所附麗，應併予駁回。
六、本件事證已臻明確，兩造所為之其他主張、陳述並所提之證
    據，經審酌後，認均與本件之判決結果無礙，爰不一一論述
    ，併予敘明。
七、據上論結，本件原告之訴為無理由，爰依民事訴訟法第78條
    ，判決如主文。
中    華    民    國    98    年     3     月    13    日
            民事第五庭  審判長法  官  李昭彥
                              法  官  賴文姍
                              法  官  鄭凱文
以上正本係照原本作成。
如不服本判決，應於送達後20日內，向本院提出上訴狀並表明上
訴理由，如於本判決宣示後送達前提起上訴者，應於判決送達後
10日內補提上訴理由書（須附繕本）。
中    華    民    國    98    年     3     月    13    日
                              書記官  張家瑜


司法院資訊處製作；財團法人民間司法改革基金會備份。
